【裁判字號】    97,台上,74
【裁判日期】    970117
【裁判案由】    清償借款
【裁判全文】
最高法院民事判決                九十七年度台上字第七四號
上  訴  人  萬泰商業銀行股份有限公司
法定代理人  乙○○
訴訟代理人  曾俊龍律師
被 上訴 人  甲○○
訴訟代理人  蘇癸旨律師
上列當事人間請求清償借款事件，上訴人對於中華民國九十六年
八月七日台灣高等法院第二審判決（九十五年度重上字第五一一
號），提起上訴，本院判決如下：
    主  文
原判決除假執行部分外廢棄，發回台灣高等法院。
    理  由
本件上訴人之法定代理人業由許勝發變更為乙○○，有上訴人公
司變更登記表在卷可稽，乙○○聲明承受訴訟，核無不合，應予
准許，合先敘明。
次查上訴人主張：被上訴人於民國八十二年七月五日向伊公司台
南分行借款新台幣（下同）二千九百七十萬元，約定利息按年息
百分之十點七五計算，借款期間自八十二年七月五日起至九十七
年七月五日止，以每個月為一期，分一百八十期平均攤還本息，
若一期未還，視為全部到期，並應給付違約金。詎被上訴人自八
十三年九月五日起即未依約繳息，系爭借款視為全部到期。嗣伊
聲請執行法院拍賣抵押物，受償部分本金及至八十四年十二月十
二日止之利息、違約金，尚有本金一千四百二十八萬零九百十一
元及自八十四年十二月十三日起之利息、違約金未獲清償等情，
依消費借貸之法律關係，求為命被上訴人給付一千四百二十八萬
零九百十一元，及自八十四年十二月十三日起至清償日止，按年
息百分之十點七五計算之利息，暨按年息百分之二點一五計算之
違約金之判決（未繫屬本院者，不予贅敘）。
被上訴人則以：伊之配偶董慶平任職於炘格國際貿易有限公司（
下稱炘格公司），該公司實際負責人即第一審共同被告徐明弘於
八十二年六月間購買台北市○○路○段三百巷三一弄二號房地，
信託登記於伊名下，伊並授權徐明弘以伊名義向上訴人台南分行
辦理抵押借款一千四百七十萬元。詎徐明弘竟勾串訴外人即上訴
人台南分行經理鄭照雄、襄理徐再昌、孫義黨、詹家豪等經辦人
員，向上訴人台南分行超額借貸二千九百七十萬元，徐明弘超貸
之一千五百萬元係無權代理，伊對之不負授權人之責任。而上訴
人已依強制執行程序受償本金一千五百四十一萬九千零八十九元
，已超過伊授權徐明弘借貸之金額，自已全數清償。縱認伊就超
貸部分應負清償責任，惟上訴人所屬職員及徐明弘既共同以詐欺
、偽造文書之方法，不法侵害伊之權利，致伊受有相當於上訴人
訴請返還之借款金額之損害，上訴人應依民法第二十八條、第一
百八十四條、第一百八十八條第一項前段規定，對伊負侵權行為
損害賠償責任，伊亦得以之與上訴人之債權為抵銷等語，資為抗
辯。
原審廢棄第一審所為命被上訴人給付部分之判決，改判駁回上訴
人該部分之訴，係以：上訴人就其主張之事實，固據提出借據及
授信約定書等件為證。但按無代理權人以代理人之名義所為之法
律行為，非經本人承認，對於本人，不生效力，民法第一百七十
條第一項定有明文。所謂無代理權人，不僅指代理權全不存在者
而言，有代理權而逾越其範圍者，亦包含在內。故代理人逾越代
理權所為之法律行為，非經本人承認，對於本人不生效力。又代
理權之限制及撤回，不得以之對抗善意第三人，為民法第一百零
七條前段所明定，是第三人倘明知代理權之限制或撤回，或因過
失而不知者，即無該項規定之適用。被上訴人雖於授信約定書及
尚未填載金額之借據上簽名蓋章，並將撥款帳戶之印鑑交付徐明
弘，授權徐明弘決定借款之金額及提領借得之款項。然查徐明弘
為求提高貸款額度，事先即與上訴人台南分行經理鄭照雄談妥欲
貸款之金額，並依一般貸款慣例即買賣價格之七成反推買賣價格
，指示炘格公司職員即訴外人蘇月香偽造不動產買賣契約書，將
買賣價格由實際之二千一百萬元提高為四千二百五十萬元，持向
上訴人台南分行申請抵押借款，鄭照雄明知該不動產買賣契約書
係屬偽造，被上訴人為借款之人頭，仍指示該分行襄理孫義黨、
徐再昌配合辦理，准予超額核貸二千九百七十萬元等情，業經原
審九十二年度重上更(四)字第二一七號刑事判決認定屬實，並經最
高法院以九十五年度台上字第三八九九號刑事判決駁回徐明弘、
鄭照雄之上訴而告確定，兩造對於上開刑事確定判決所認定之上
開事實亦不爭執。足見被上訴人僅係徐明弘所借用之貸款人頭，
其對於徐明弘偽造上開不動產買賣契約書及超貸詐欺，全不知情
。而被上訴人授權徐明弘借貸及提領使用之金額僅為一千四百七
十萬元，超出上開金額之借貸契約，已逾越被上訴人授權之範圍
，被上訴人既未予以承認，上訴人所屬人員鄭照雄、孫義黨、徐
再昌等人復明知該授權範圍之限制，上訴人顯非屬善意第三人，
該逾越代理權部分之借貸契約，對於被上訴人不生效力。至上訴
人台南分行雖將二千九百七十萬元存入被上訴人帳戶並由徐明弘
提領完畢，且被上訴人曾於八十四年四月十七日委任律師傳真文
件予上訴人台南分行，就系爭借款債務與上訴人協商解決方式。
惟被上訴人僅授權徐明弘借貸及提領一千四百七十萬元，且其已
表明僅願以出售或拍賣抵押房地所得清償系爭借款，除此之外不
負清償責任意旨，自難執此認被上訴人曾授權徐明弘向上訴人台
南分行借貸二千九百七十萬元。被上訴人授權徐明弘向上訴人台
南分行借貸之金額為一千四百七十萬元，上訴人已獲清償之本金
為一千五百四十一萬九千零八十九元，已超過被上訴人授權借貸
之金額，被上訴人即無積欠上訴人借款之可言。故上訴人依消費
借貸之法律關係，請求被上訴人給付一千四百二十八萬零九百十
一元，及自八十四年十二月十三日起至清償日止，按年息百分之
十點七五計算之利息，暨按年息百分之二點一五計算之違約金，
為無理由，不應准許等詞，為其判斷之基礎。
惟查被上訴人於授信約定書及尚未填載金額之借據上簽名蓋章，
並將撥款帳戶之印鑑交付徐明弘，授權徐明弘向上訴人台南分行
借款及提領借得之款項，上訴人台南分行業將二千九百七十萬元
存入被上訴人帳戶，由徐明弘提領完畢，為原審認定之事實；證
人孫義黨並於第一審證稱：約定書是我對保的，是被上訴人本人
親自簽名蓋章，借據也是在對保時在上面簽名，當時金額欄是空
白，我們去看房子估定價格通知被上訴人之夫任職之公司，被上
訴人說有關貸款之事聯絡其夫即可，對保當天就將借據交給被上
訴人，後來聯絡其夫後，就叫公司的人拿借據來等語（見第一審
卷第一宗六五頁正反面）；再被上訴人於八十四年四月十七日委
任律師傳真文件予上訴人台南分行，略以：「聲請人甲○○請求
與貴分行間就下列四筆債務以下列方式處理……，（一）聲請人
名義與貴公司間下述四筆債務，包括聲請人名義為借款人之借
款新台幣二千八百七十一萬零三百一十五元（按即本件借款）」
等語（見同上卷六一頁）。似此情形，能否謂被上訴人未授權徐
明弘向上訴人台南分行借貸二千九百七十萬元，而僅授權徐明弘
借貸一千四百七十萬元，即不無研求之餘地。原審未細心勾稽，
遽謂被上訴人僅授權徐明弘向上訴人台南分行借貸一千四百七十
萬元，進而為上訴人敗訴之判決，自有可議。上訴論旨，指摘原
判決違背法令，求予廢棄，非無理由。
據上論結，本件上訴為有理由。依民事訴訟法第四百七十七條第
一項、第四百七十八條第二項，判決如主文。
中    華    民    國  九十七  年    一    月   十七   日
                      最高法院民事第七庭
                          審判長法官  劉  福  來
                                法官  陳  國  禎
                                法官  陳  重  瑜
                                法官  吳  謀  焰
                                法官  許  正  順
      本件正本證明與原本無異
                                      書  記  官
中    華    民    國  九十七  年    一    月  三十一  日
                                                     m


司法院資訊處製作；財團法人民間司法改革基金會備份。
